【裁判字號】    97,訴,2
【裁判日期】    970814
【裁判案由】    返還土地
【裁判全文】
福建連江地方法院民事判決                 97年度訴字第2號
原      告  丁○○○
訴訟代理人  丙○○
被      告  連江縣政府
法定代理人  陳雪生
訴訟代理人  甲○○律師
上列當事人間請求塗銷土地所有權登記等事件，本院於民國97年
7月31 日言詞辯論終結，判決如下：
    主    文
原告之訴駁回。
訴訟費用由原告負擔。
    事實及理由
壹、程序方面：
    按訴狀送達後，原告不得將原訴變更或追加他訴，但擴張或
    減縮應受判決事項之聲明者，不在此限，民事訴訟法第 255
    條第1 項第3 款定有明文。本件原告起訴時原請求被告應將
    坐落連江縣南竿鄉○○段881-7 地號其中面積669.72平方公
    尺之土地返還予原告，嗣於民國97年7 月8 日言詞辯論期日
    當庭變更訴之聲明為被告應將坐落連江縣南竿鄉○○段881-
    7 地號，如附圖第2 頁所示C 部分面積736.34平方公尺之土
    地（下稱系爭土地）所有權登記塗銷，並移轉登記予原告所
    有。原告前後聲明雖有不同，惟核其所為，屬擴張應受判決
    事項之聲明，揆諸上述說明，自應准為訴之變更。
貳、實體方面：
甲、原告主張：系爭土地為其祖遺之財產，原告現仍使用該地種
    植高麗菜等作物。而被告固於53年間向原告價購上開 881-7
    地號其中種植700 根地瓜之土地，惟面積僅約117 平方公尺
    ，詎被告竟將包含系爭土地在內之上開881-7 地號、面積78
    6.72平方公尺之土地全部逕為登記為其所有，因被告非系爭
    土地之真正權利人，原告乃於89年4 月28日向連江縣地政事
    務所申請登記為系爭土地之所有權人，經連江縣地政事務所
    受理並於92年6 月19日進行公告，然被告於公告期間提出異
    議，謊稱當年已向原告價購系爭土地，致該申請案遭駁回，
    原告對此調處結果難以甘服，爰依所有權之法律關係提起本
    件訴訟等語，並聲明：(1)被告應將坐落連江縣南竿鄉○○段
    881-7 地號，如附圖第2 頁所示C 部分面積736.34平方公尺
    、權利範圍一分之一之土地所有權登記予以塗銷。(2)被告應
    將坐落連江縣南竿鄉○○段881-7 地號，如附圖第2 頁所示
    C 部分面積736.34平方公尺土地之所有權移轉登記予原告所
    有。
乙、被告則以：被告於49年5 月1 日起即在系爭土地上建築房屋
    使用，並於53年間向原告價購取得系爭土地所有權，嗣於80
    年3 月12日起復將上開房屋借與馬祖福利中心使用迄今。系
    爭土地既已由被告出資購得並於65年4 月26日登記為被告所
    有，該土地所有權自非屬原告，縱認兩造於53年間買賣土地
    之際點交有誤，系爭土地為原告所有，惟原告之請求權業已
    罹於時效，其依民法第767 條規定訴請被告應塗銷系爭土地
    所有權登記，並將之移轉登記予原告，顯無理由。又原告未
    於收受95年3 月22日駁回其申請案之調處結果後15日內遵期
    起訴，上開調處結果即告確定，原告遲至96年始提起本件訴
    訟，其訴亦不合法等語置辯。並聲明：原告之訴駁回。
丙、得心證之理由：
一、坐落連江縣南竿鄉○○段881-7 地號（重測前為連江縣南竿
    鄉○○○段747 地號）如附圖第2 頁所示C 部分面積736.34
    平方公尺之土地，業於65年4 月26日登記為被告所有，由連
    江縣衛生局任管理者，上開881-7 地號土地係於92年5 月21
    日自同段881 地號辦理逕為分割登記。原告前於89年4 月28
    日，就上開881 地號（彼時尚未分割出881-7 地號）、面積
    2457.8平方公尺之土地，以時效取得為由，提出土地登記申
    請書，檢附以陳金龍、邱英銓為證明人之土地四鄰證明書，
    主張自55年至65年，以所有之意思和平占有該土地用作耕地
    使用，因65年間遭政府闢建為連江縣衛生院辦公房舍使用，
    致喪失占有，據而申請登記為所有權人，嗣92年5 月21日上
    開881 地號土地因分割而增加881-1 至881-7 等地號土地，
    連江縣地政事務所並於92年6 月19日依土地法第58條、第59
    條及土地登記規則第72條之規定就上開881-7 地號土地公告
    徵詢異議，經該土地之管理機關連江縣衛生局於公告期間之
    92年7 月14日提出異議後，被告曾於95年3 月22日就上開88
    1-7 地號土地異議案進行調處，調處結果係將原告之申請駁
    回，原告對該調處結果不服，乃於96年12月25日向本院提起
    本件訴訟，此為兩造所不爭執，並有卷附土地登記謄本、土
    地登記申請書、土地四鄰證明書、土地複丈結果通知書、土
    地地籍整理清冊、異議申請書、不動產糾紛調處紀錄表及本
    院收狀戳記可按（見本院96年補字第8 號卷第6 頁、第38至
    41頁、第47頁、第51頁至55頁、第57頁、第90頁、第2 頁）
    ，自堪信為真實。
二、按土地法第59條第2 項規定之調處，係地政機關對於土地權
    利關係人，就其權利有爭執時所為之處理辦法，其性質與耕
    地三七五減租條例第26條所稱之調處不同，故當事人於土地
    權利有爭執時，縱未經地政機關之調處而逕行起訴，亦難謂
    其起訴為違法，最高法院著有52年台上字第1123號判例足資
    參照。準此意旨，當事人如不服地政機關之調處，而未於接
    到調處通知後之15日內起訴，亦僅生地政機關得依調處結果
    辦理土地標示登記之效果而已，至於當事人對於土地之實體
    上權利並不生影響，換言之，此項調處結果無實體上之確定
    力，當事人仍非不得另行起訴。查本件原告就上開881-7 地
    號土地向該管地政事務所申請辦理所有權登記，因與該土地
    之管理機關連江縣衛生局、所有人即被告發生爭議，經被告
    於95年3 月22日就該土地糾紛進行調處，調處結果認「丁○○○君申請之復興段881-7 地號土地，確經連江縣政府辦理
    價購，予以駁回」（見本院96年度補字第8 號卷第90頁），
    原告對該調處結果不服，嗣於96年12月25日向本院提起本件
    訴訟，其起訴時固已逾收受調處結果通知之15日，惟揆諸上
    揭判例意旨及說明，亦難謂上開調處結果即生實體上權利變
    動之確定力，或原告起訴違背法定程式，被告辯稱原告未於
    收受上開調處結果後15日內遵期起訴，反於96年間始提起本
    件訴訟，已逾越法定期間，自不能本於上開法律關係再為請
    求，其訴顯不合法云云，容有誤會。
三、原告主張系爭土地為其祖遺之財產，現仍使用該地種植高麗
    菜等作物，而被告於53年間向其價購之土地僅限於上開881-
    7 地號其中種植700 根地瓜之範圍（面積約117 平方公尺）
    ，原告並未將系爭土地出賣予被告，詎被告竟將之登記為其
    所有，爰提起本件訴訟訴請被告應塗銷系爭土地之所有權登
    記後移轉登記予原告所有等語，被告則以系爭土地早於53年
    之際即由被告向原告價購，並於65年間登記為所有人，取得
    所有權並無不實，縱認系爭土地為原告所有，惟原告之請求
    權業已罹於時效等語置辯。是本院認本件應審究之爭點厥為
    ：被告是否已於53年間向原告價購系爭土地？如無，則系爭
    土地是否為原告祖遺之財產？茲析述如下：
(一)、按當事人主張有利於己之事實者，就其事實有舉證之責任，
    民事訴訟法第277 條前段定有明文。確認不動產所有權歸屬
    之訴，應由原告提出確實證據，證明所有權歸屬於己，若原
    告先不能舉證，以證實自己主張之事實，而依法院調查復不
    能得相當之憑信者，則被告就其抗辯事實即令不能舉證或其
    所舉證據尚有疵累，亦應駁回原告之請求。原告主張系爭土
    地為其祖遺之土地，伊於53年間出賣予被告之土地僅117 平
    方公尺，並未將系爭土地一併出售，此為被告所否認，則原
    告對系爭土地為其祖遺此有利於己之事實，自負有舉證之責
    。就此原告雖舉「立土地協議書」一紙，以及證人乙○○、
    戊○○為證，惟查：
(1)、原告提出之立土地協議書係記載「復興村村民張吉吉（原有
    土地面積貳佰根地瓜）劉金龍（按即原告）（原有土地面積
    柒佰根地瓜）李細顯（原有土地面積一佰根地瓜）坐落復興
    村（土名六間排）於四十六年租給衛生院及環境衛生促進組
    房舍建地，每年租金大米為張吉吉100 市斤，劉金龍150 市
    斤，李細顯30市斤，合計280 市斤，經協議一次清償加三倍
    合計840 市斤，每市斤定價三元三角計算，折發補償金2,77
    2 元（分攤張吉吉990 元，劉金龍1,485 元，李細顯297 元
    ）土地權歸公，原立租約收回作廢，恐口無憑，特立此協議
    書為據…立協議書人張吉吉劉金龍李細顯，立協議單位連江
    縣衛生院…中華民國53年11月18日」（見本院96年度補字第
    8 號卷第8 頁）。原告除於95年3 月22日被告就上開881- 7
    地號土地舉行不動產糾紛調處會議時陳稱「本人土地確曾價
    購」外（見本院96年度補字第8 號卷第90頁），於本院言詞
    辯論期日亦自承：53年賣給連江縣衛生院之土地與46年間租
    給連江縣衛生院之土地是同一塊土地等語明確（見本院卷第
    130 頁），而原告於46年間將上開土地出租予連江縣衛生院
    後，連江縣衛生院即於49年5 月1 日於其上興建門診大樓、
    病房寢室大樓、地下病房、儲藏室等主要建物，俾提供連江
    縣民眾醫療服務，被告並於65年4 月26日登記為坐落連江縣
    南竿鄉○○○段747 地號（重測後地號即連江縣南竿鄉○○
    段881 地號）、面積2,520 平方公尺土地之所有權人，由連
    江縣衛生局任管理機關，嗣連江縣衛生院於79年9 月1 日將
    上開診療房舍及土地等財產移交被告列管後，被告再將之出
    借予馬祖福利中心使用，有被告提出之78年9 月18日78連財
    字第5418號函、土地所有權狀、連江縣政府經管衛生院舊址
    診療區房舍建築物財產移交清冊及借用契約書在卷可稽（本
    院卷第93至103 頁），復為原告所不爭執，足認原告與訴外
    人張吉吉、李細顯於53年11月18日出售予連江縣衛生院之土
    地確包含上開門診大樓、病房寢室大樓、地下病房、儲藏室
    等建物坐落之基地在內無誤。
(2)、又系爭土地現有5 棟建物分散坐落其上，昔日為連江縣衛生
    院所有，其中兩棟建物已廢棄無人使用，其中一棟現由被告
    出借予馬祖福利中心使用（即國軍952 營站），另一棟建物
    則為49年12月竣工、占地面積146.51平方公尺之連江縣衛生
    院地下病室，原告則於該地下病室建物之屋頂種植蔬菜，其
    餘土地現況皆為叢生之雜草及裸露之紅土，此經本院會同地
    政事務所人員至現場勘驗屬實，並有本院97年5 月14日勘驗
    筆錄、系爭土地現況照片25幀、土地複丈成果圖附卷可稽（
    見本院卷第46至60頁、第63至64頁），而原告與訴外人張吉
    吉、李細顯於53年11月18日出售予連江縣衛生院之土地包含
    上開門診大樓、病房寢室大樓、地下病房、儲藏室等建物坐
    落之基地在內，已詳如前述，既系爭土地其上確有昔日連江
    縣衛生院所有之5 棟建物分散坐落其上，其中一棟建物清楚
    標示為「連江縣衛生院地下病室」，足證兩造於53年11月18
    日買賣土地之範圍確包括系爭土地無訛。證諸經驗法則，果
    系爭土地為被告祖遺之土地，原告焉有可能任令連江縣衛生
    院於其上興建5 棟建物，而退居於上開地下病室建物之屋頂
    上種植蔬菜。原告雖主張被告於53年間向其價購之土地僅限
    於上開881- 7地號其中種植700 根地瓜之範圍，且700 根地
    瓜之面積應為117 平方公尺云云，惟其並未提出確實之憑據
    ，復未舉證以實其說，自難採信。更且，原告於上開地下病
    室建物之屋頂種植蔬菜之範圍，經測繪後與系爭土地之重疊
    交集僅146.51平方公尺，僅佔系爭土地面積之5 分之1 （
    146.51÷736.34＝0.199） ，益證原告主張系爭土地為其所
    有云云，非屬實情。
(3)、末查，原告雖又提出以乙○○、戊○○為證明人之證明書，
    且於該證明書上書立「茲乙○○、戊○○願做原告丁○○○
    證明人，證明復興段土地地號881-7 係丁○○○歷代祖宗傳
    承之土地，如有不實願受相關法律制裁」等語（見本院卷第
    24至25頁），惟證人乙○○於本院證稱略以：證明書是原告
    訴訟代理人拿到我家找我蓋印的，上面寫什麼內容我不知道
    ，原告訴訟代理人請我在證明書上蓋章時，也沒有告知我內
    容等語明確（見本院卷第127 頁），是依證人乙○○證述之
    言觀之，上開證明書所載內容，並非渠所認知之事實。而證
    人戊○○則到庭證稱略以：證明書是原告請我蓋章的，我不
    知道上面寫何內容，原告要我幫他證明在福利社後面的那塊
    地是他的，經本院詢以如何得知福利社後面的土地是原告的
    ，則稱：因我7 、8 歲時與丁○○○的父親在那塊土地上種
    地瓜，當時我父親也有在其上種地瓜，我是在我父親緊鄰原
    告土地旁的土地種地瓜，種到38年國軍來台時，我和原告就
    去幫軍方扛砲彈，就無法種植地瓜了，再詢以當時看到原告
    父親種植地瓜的範圍有多大，則稱：大概類似法庭這麼大（
    按約30坪，折合平方公尺數約為99.1737 平方公尺《計算式
    ：3.30579 ×30＝99.1737 》）等語（見本院卷128 至 129
    頁），與系爭土地面積達736.34平方公尺相較，有高達 637
    平方公尺之差距，證人戊○○所指目睹原告父親種植地瓜之
    土地與系爭土地顯非同一土地，是依上開證人乙○○、戊○○之證述，均不足證明系爭土地為原告所有或原告祖遺之土
    地。
四、綜上所述，原告所舉證據無法證明系爭土地為其所有，被告
    抗辯系爭土地早於53年之際即由被告價購取得，並於65年間
    登記為所有權人，顯非原告所有等語，核屬有據。從而原告
    主張依所有權之法律關係，為如聲明所示之請求，即屬無據
    ，於法不合，應予駁回。本件事證已臻明確，兩造其餘攻擊
    防禦，經核與判決結果不生影響，爰不另一一論述，附此敘
    明。
丁、訴訟費用負擔之依據：民事訴訟法第78條。
中    華    民    國    97    年    8     月    14    日
                  民事庭法  官  劉淑玲
以上正本係照原本作成。
如對本判決上訴，須於判決送達後20日內向本院提出上訴狀。
中    華    民    國    97    年    8     月    14    日
                        書記官  李唐聿


司法院資訊處製作；財團法人民間司法改革基金會備份。
